【裁判字號】    94,重訴,346
【裁判日期】    950309
【裁判案由】    清償債務
【裁判全文】
臺灣板橋地方法院民事判決             94年度重訴字第346號
原      告  華邦資產管理有限公司
法定代理人  甲○○
訴訟代理人  郭登富律師
複代理人    陳勇成律師
訴訟代理人  張秀瑜律師
被      告  丁○○
被      告  戊○○
被      告  辛○○
被      告  己○○
被      告  乙○○
                        樓
被      告  丙○○
                        樓
被      告  庚○○
共      同
訴訟代理人  楊貴森律師
上列當事人間請求清償債務事件，經本院於民國95年2 月23日言
詞辯論終結，判決如下：
    主  文
被告應連帶給付原告本金新台幣肆仟捌佰玖拾伍萬元及如附表所
示之利息、違約金。
原告其餘之訴駁回。
訴訟費用由被告連帶負擔。
本判決於原告以新台幣壹仟陸佰參拾壹萬陸仟元供擔保後，得為
假執行。如被告以新台幣肆仟捌佰玖拾伍萬元為原告預供擔保，
免為假執行。
原告其餘假執行之聲請駁回。
    事實及理由
一、本件被告經合法通知，未於言詞辯論期日到場，核無民事訴
    訟法第386 條所列各款情形，爰依原告之聲請，由其一造辯
    論而為判決。
二、按訴狀送達後，原告不得將原訴變更或追加他訴，但擴張或
    減縮應受判決事項之聲明者，不在此限，民事訴訟法第255
    條第1 項第3 款定有明文。原告起訴時係請求被告應連帶給
    付新台幣（下同）4895萬元及自民國91年8 月28日起至清償
    日止按年息百分之10.8% 之利息，其逾期在六個月以內，按
    上開利率百分之10，逾期超過六個月部分，另按上開利率百
    分之20計付之違約金，嗣就利息與違約金部分，變更為本
    金1500萬元自88年9 月3 日起至清償日止按年息百分之10.8
    % 之利息，暨自88年9 月13日起至清償日止，其逾期在六個
    月以內，按上開利率百分之10，逾期超過六個月部分，另按
    上開利率百分之20計付之違約金，與本金3395萬元自93年
    7 月22日起至清償日止按年息百分之10.8% 之利息，暨自88
    年9 月13日起至清償日止，其逾期在六個月以內，按上開利
    率百分之10，逾期超過六個月部分，另按上開利率百分之20
    計付之違約金，核屬減縮應受判決之事項，於法並無不合。
    又原告起訴時係依據借款返還請求權與繼承之法律關係，請
    求被告連帶給付，嗣於第一次言詞辯論期日後，變更為依據
    票據與繼承之法律關係請求，合於同條項第7 款不甚礙被告
    之防禦及訴訟之終結，先予敘明。
三、原告主張：訴外人統一汽車車體工業股份有限公司（以下簡
    稱統一汽車公司）向訴外人中國信託商業銀行（以下簡稱中
    國信託）借款，利息按銀行基本放款利率年息8.42%加年息
    2.38% ，合計10.8% 按月計付，如有調整基本放款利率，願
    隨之調整，如未依約清償，視為全部到期，如遲延還本金或
    付息時，逾期在六個月以內部分，按約定利率百分之十，逾
    期超過六個月部分，按約定利率百分之二十計付違約金。訴
    外人中國信託於87年12月28日撥款4043萬元，於88年3 月3
    日撥款1500萬元予訴外人統一汽車公司，呂昇寬為擔保上開
    借款債務之履行，乃於87年12月28日簽發到期日91年8 月28
    日面額7200萬元之本票乙紙，併提供其土地為統一汽車公司
    設定7200萬元之抵押權予訴外人中國信託，詎債務人僅繳息
    至88年8 月12日。查1500萬元，經債務人最後於91年8 月19
    日還款95442 元，抵充自88年8 月12日起至88年9 月2日 止
    之利息，另4043萬元之借款，業經部分清償，剩本金3395萬
    元，復於93年12月29日因拍賣受償00000000元，此金額經抵
    充3395萬元自88年8 月13日起至93年7 月21日止之利息
    00000000元，之後債務人未再清償，是債務人尚欠本金
    1500萬元及自88年9 月3 日起至清償日止按年息百分之
    10.8% 之利息，暨自88年9 月13日起至清償日止，其逾期在
    六個月以內，按上開利率百分之10，逾期超過六個月部分，
    另按上開利率百分之20計付之違約金，與本金3395萬元及
    自93年7 月22日起至清償日止按年息百分之10.8% 之利息，
    暨自88年9 月13日起至清償日止，其逾期在六個月以內，按
    上開利率百分之10，逾期超過六個月部分，另按上開利率百
    分之20計付之違約金。訴外人中國信託於94年6 月20日將其
    對於訴外人統一汽車公司之上開借款債權及對呂昇寬之本票
    債權讓與原告之法定代理人甲○○，甲○○又於94年7 月14
    日將前揭受讓之債權轉讓予原告。查債務人呂昇寬已於92
    年6 月25日死亡，被告丁○○、戊○○、辛○○、己○○、
    乙○○、丙○○、庚○○均為其繼承人，呂昇寬對原告所負
    之本票發票人付款義務，應由被告等人繼承，從而原告依據
    票據及繼承之法律關係提起本件訴訟。並聲明：被告應連帶
    給付原告4895萬元及其中1500萬元自88年9 月3 日起，其中
    3395萬元自93年7 月22日起，均至清償日止按年息百分之
    10.8% 之利息，暨均自88年9 月13日起至清償日止，其逾期
    在六個月以內，按上開利率百分之10，逾期超過六個月部分
    ，另按上開利率百分之20計付之違約金。願供擔保，請准宣
    告假執行。
四、被告未於言詞辯論期日到場，被告戊○○提出書狀辯稱：系
    爭本票係由呂昇寬簽發作為訴外人統一汽車公司向訴外人中
    國信託借款之擔保，呂昇寬並未對訴外人中國信託負有債務
    ，原告對呂昇寬有何請求權？借款人統一汽車公司與中國信
    託就借款債務有約定以臺灣台北地方法院為第一審管轄法院
    ，鈞院無管轄權等語，並聲明：原告之訴及其假執行之聲請
    均駁回。如受不利之判決，願供擔保請准宣告假執行。被告
    七人於言詞辯論終結後，具狀陳稱：原告所請求之本金1500
    萬元債權，業經中國信託聲請強制執行獲得拍賣價金
    00000000元清償，中國信託未將該1500萬元之債權扣除，竟
    讓與原告之法定代理人甲○○，再由甲○○讓與原告，依民
    法第299 條第1 項規定，債務人所得對抗讓與人之事由皆得
    以對抗受讓人，是被告主張將該1500萬元債權扣除，並請求
    再開辯論。
五、本件原告係依據票據及繼承之法律關係請求被告連帶給付票
    款，而訴外人中國信託與呂昇寬生前並未就因票據涉訟事件
    以書面約定合意管轄法院，被告戊○○雖辯稱：借款人統一
    汽車公司與中國信託就借款債務有約定以臺灣台北地方法院
    為第一審管轄法院，鈞院無管轄權等語，惟查呂昇寬並未在
    前揭借款人統一汽車公司與中國信託訂立之借款契約上簽名
    擔任連帶保證人，是訴外人統一汽車公司與中國信託就借款
    債務所為之合意管轄約定，不能拘束呂昇寬，呂昇寬復未另
    立保證書或授信約定書約定合意管轄法院，是本院依照被告
    之住所地取得管轄權，並無不當。
五、原告主張：訴外人統一汽車公司向訴外人中國信託借款，利
    息按銀行基本放款利率年息8.42% 加年息2.38% ，合計10.8
    % 按月計付，如有調整基本放款利率，願隨之調整，如未依
    約清償，視為全部到期，如遲延還本金或付息時，逾期在六
    個月以內部分，按約定利率百分之十，逾期超過六個月部分
    ，按約定利率百分之二十計付違約金，訴外人中國信託於87
    年12月28日撥款4043萬元，於88年3 月3 日撥款1500萬元予
    訴外人統一汽車公司，呂昇寬為擔保上開借款債務之履行，
    乃於87年12月28日簽發到期日91年8 月28日面額7200萬元之
    本票乙紙，併提供其土地為統一汽車公司設定7200萬元之抵
    押權予訴外人中國信託，詎債務人僅繳息至88年8 月12日等
    情，業據原告提出呂昇寬簽發之本票、抵押權設定契約書、
    放款帳戶還款交易查詢、統一汽車公司簽發之本票為證，足
    認訴外人統一汽車公司有向訴外人中國信託借款，並約定利
    息與違約金，復從呂昇寬簽發之本票金額與為統一汽車公司
    提供抵押權所擔保之金額相同，及呂昇寬簽發之本票發票日
    、到期日、利率與統一汽車公司簽發之本票均相同（見卷第
    18 、76 頁），且據證人田志宏即中國信託承辦人員證述在
    卷（見卷第109 頁），堪信原告主張呂昇寬簽發系爭本票係
    要擔保統一汽車公司對中國信託所負之借款債務為真實。
六、原告並主張：債務人於91年8 月19日還款95442 元，復於93
    年12月29日因拍賣受償00000000元，原告以95442 元，抵充
    1500萬元自88年8 月12日起至88年9 月2日 止之利息，另
    4043萬元之借款，業經部分清償，剩本金3395萬元，該因拍
    賣受償之00000000元，抵充本金3395萬元自88年8 月13日起
    至93年7 月21日止之利息00000000元，是債務人尚欠本金
    4895萬元及其中1500萬元自88年9 月3 日起，其中3395萬元
    自93年7 月22日起，均至清償日止按年息百分之10.8% 之利
    息，暨均自88年9 月13日起至清償日止，其逾期在六個月以
    內，按上開利率百分之10，逾期超過六個月部分，另按上開
    利率百分之20計付之違約金等情；被告則認為：中國信託因
    拍賣受償之00000000元，應全數抵充1500萬元之債務等語。
    是本件爭點為債務人清償之95442 元、00000000元應如何抵
    充該二筆借款債務？按對於一人負擔數宗債務而其給付之種
    類相同者，如清償人所提出之給付，不足清償全部債額時，
    由清償人於清償時，指定其應抵充之債務；清償人不為前條
    之指定者，依左列之規定，定其應抵充之債務：一債務已屆
    清償期者，儘先抵充。二債務均已屆清償期或均未屆清償期
    者，以債務之擔保最少者，儘先抵充；擔保相等者，以債務
    人因清償而獲益最多者，儘先抵充；獲益相等者，以先到期
    之債務，儘先抵充。三獲益及清償期均相等者，各按比例，
    抵充其一部；清償人所提出之給付，應先抵充費用，次充利
    息，次充原本；其依前二條之規定抵充債務者亦同，民法第
    321 至第323 條分別定有明文。查本件借款債務，債務人統
    一汽車公司與債權人中國信託均未約定抵充順序，則依民法
    第322 條之規定定其抵充順序：查本件1500萬元，利息起算
    日為88年8 月12日，利率為年息10.8% ，3395萬元之利息起
    算日為88年8 月13日、利率相同，二者均屆清償期、債務擔
    保與債務人獲益均相同，則依民法第322 條第3 款之約定，
    各按比例，抵充其一部，並依民法第323 條規定，先抵充利
    息，利息抵充完後，始抵充原本。被告主張將00000000元全
    數抵充1500萬元之利息與本金，棄3395萬元之利息不顧，而
    抵充1500萬元之本金，於法不合，故不採之。查債務人於91
    年8 月19日還款95442 元，按二筆借款之本金1500萬元、
    3395萬元之比例計算，95442 元x1500/(1500+3395)=29246
    元，每日利息：1500萬元x10.8%/365=4438.35元（小數點以
    下四捨五入），抵充日數29246 /4438=6.5899，以7 日計算
    ，是抵充自88年8 月12日起算7 日即至88年8 月18日止之利
    息，另3395萬元部分，95442 元x3395/(1500+3395)=
    66196 元，每日利息3395萬元x10.8%/365=10045.47 元，抵
    充日數：66196/10045=6.5899，以7 日計算，是抵充自88年
    8 月13 日 起至88年8 月19日止之利息。債務人於93年12月
    29日又還款00000000元，00000000元x1500/(1500+3395)=00
    00000 元，每日利息：1500萬元x10.8%/365=4438.35元，抵
    充日數:0000000 /4438=1251.56，以1252日計算，是抵充自
    88年8 月19日起算1252日，至91年1 月21日止之利息，另
    3395萬元部分，00000000元x3395/(1500+3395)=00000000元
    ，每日利息：3395萬元x10.8%/365=10045.47元 ，抵充日數
    :00000000/10045= 1251.56，以1252日計算，是抵充自88年
    8 月20日起至91年1 月22日止之利息。是債務人就1500萬元
    部分，尚欠自91年1 月22日起算至清償日止按年息百分之五
    計算之利息，3395萬元部分，尚欠自95年1 月23日起至清償
    日止按年息百分之五計算之利息，而原告請求本金1500萬
    元自88年9 月3 日起至清償日止按年息百分之10.8% 之利息
    ，與本金3395萬元及自93年7 月22日起至清償日止按年息
    百分之10.8% 之利息，二者比較，原告就利息之請求數額較
    少，故採原告就利息部分之請求。另違約金部分，因違約金
    並未抵充，故1500萬元之違約金自88年9 月13日起算，3395
    萬元之違約金自88年9 月14日起算，原告就3395萬元部分，
    多請求88年9 月13日該日之違約金，此部分應予駁回。
七、末查，訴外人中國信託於94年6 月20日將其對於訴外人統一
    汽車公司之上開借款債權及對呂昇寬之本票債權讓與原告之
    法定代理人甲○○，甲○○又於94年7 月14日將前揭受讓之
    債權轉讓予原告，亦有債權讓與合約書二紙附卷可稽（見卷
    第84至90頁），以本件起訴狀繕本之送達被告作為債權讓與
    之通知。查債務人呂昇寬已於92年6 月25日死亡，被告丁○○、戊○○、辛○○、己○○、乙○○、丙○○、庚○○均
    為其繼承人，有原告提出戶籍謄本、繼承系統表可參，被告
    等人並未拋棄繼承，亦據本院查明，是呂昇寬對原告所負之
    本票發票人付款義務，應由被告等人繼承，從而原告依據票
    據及繼承之法律關係提起本件訴訟，請求被告連帶給付，以
    擔保訴外人統一汽車公司之借款債務之履行，洵屬有據。綜
    上，原告請求被告連帶給付本金4895萬元及如附表所示之利
    息、違約金，為有理由，應予准許。逾此範圍之請求 (違約
    金部分多請求一日），為無理由，應予駁回。
八、兩造陳明願供擔保，聲請宣告假執行或免為假執行，經核原
    告勝訴部分，合於法律規定，爰分別酌定相當之擔保金額告
    之；原告其餘假執行之聲請，因訴之駁回而失所依據，不予
    准許。
九、結論：原告之訴為一部有理由，一部無理由，依民事訴訟法
    第385 條第1 項前段、第79條、第85條第2 項，第390 條第
    2 項、第392 條，判決如主文。
中    華    民    國    95    年    3     月    9     日
                  民事第三庭法  官  陳映如
以上正本係照原本作成
如對本判決上訴，須於判決送達後20日內向本院提出上訴狀
中    華    民    國    95    年    3     月    9     日
                            書記官  粘建豐
┌─────────────────────────────────────────┐
│附表：（單位：新台幣）                                                            │
├──┬───────┬───────┬────┬─────────────────┤
│    │              │利    息    計│利    率│違  約  金  計  算  期  間  利  率│
│編號│債  權  本  金│              │        ├────────┬────────┤
│    │              │算    期    間│(年利率)│逾期6 個月以內者│逾期6 個月以上，│
│    │              │              │        │按左列利率10%   │超逾6 個月部分，│
│    │              │              │        │                │按左列利率20%   │
├──┼───────┼───────┼────┼────────┼────────┤
│ 1  │  1500萬元    │自民國88年9 月│10.8%   │自88年9 月13日起│自89年2 月13日起│
│    │              │3 日起至清償日│        │至89年2 月12日止│至清償日止      │
│    │              │止            │        │                │                │
├──┼───────┼───────┼────┼────────┼────────┤
│ 2  │  3395萬元    │自民國93年7 月│10.8%   │自88年9 月14日起│自89年2 月14日起│
│    │              │22日起至清償日│        │至89年2 月13日止│至清償日止      │
│    │              │止            │        │                │                │
└──┴───────┴───────┴────┴────────┴────────┘


司法院資訊處製作；財團法人民間司法改革基金會備份。
